【裁判字號】    98,訴,156
【裁判日期】    980831
【裁判案由】    返還不當得利
【裁判全文】
臺灣板橋地方法院民事判決               98年度訴字第156號
原      告  乙○○
            丙○○
            戊○○○
                      樓
            甲○○○
共      同
訴訟代理人  沈明欣律師
被      告  己○○○
            丁○○
共      同
訴訟代理人  黃鴻湖律師
複代理人    林峻義律師
上列當事人間請求返還不當得利事件，經本院於民國98年8 月13
日言詞辯論終結，判決如下：
    主  文
原告之訴及假執行之聲請均駁回。
訴訟費用由原告負擔。
    事實及理由
一、原告主張：
(一)坐落臺北縣中和市○○段第630 、630-1 、632-2 、630-3
    、648 地號土地原係訴外人黃添福所有，黃添福於民國40年
    間死亡，其繼承人因故遲未就上開土地辦理繼承登記，直至
    96年因第三人陳明生欲購買上開土地建築房屋，黃添福之繼
    承人（含原告四人）始委任代書（現稱地政士）即被告丁○
    ○辦理土地繼承登記，以利出售。詎料，被告丁○○於辦理
    土地繼承登記時，因不諳法令，未盡善良管理人之注意義務
    ，誤將無繼承權之被告己○○○列為黃添福養女連黃月桂之
    繼承人，致被告己○○○領取上開土地出售之買賣價金計新
    臺幣（下同）102 萬5609元。
(二)按修正前民法第1074條規定，有配偶者收養子女時，應與其
    配偶共同為之，乃課以配偶雙方應共同收養子女，而非謂只
    要有配偶關係存在，一方為收養行為時，另一方當然與被收
    養者成立收養關係。衡以台灣在日據時期本省人間之親屬事
    項，雖應依當地之習慣決之（最高法院57年台上字第3410號
    判例意旨參照），但收養之習慣不甚明顯時，原得以日本民
    法為條理而予補充之（見台灣民事習慣調查報告，156 、16
    3 頁，前司法行政部68年版，或法務部93年版173 頁）。是
    日據時期昭和年代（民國15年）以後之台灣習慣，獨身之成
    年婦女固得獨立收養子女，然養親有配偶者，收養子女即應
    與其配偶共同為之，否則未為收養意思表示之配偶一方，自
    得依當時日本民法第853 條之規定，於相當期間內行使撤銷
    權（見同上法務部93年版173 頁），縱未為撤銷行為，收養
    關係仍僅存在於收養者與養子女間，未為收養意思表示之配
    偶，與養子女間並不發生養親子關係。查被告己○○○係於
    日據時期之昭和4 年（民國19年）出生，其後於昭和5 年（
    民國20年）為有配偶（即連黃月桂）之連宇水所單獨收養，
    連黃月桂未與連宇水共同收養被告己○○○，此有被告當時
    之戶籍資料僅記載『養父姓名：連宇水』，而『養母姓名』
    欄空白在卷可憑。準此，依照上開說明，收養關係應僅存於
    連宇水與被告己○○○間，未為收養意思表示之配偶連黃月
    桂與被告己○○○間並不發生養親子關係。從而，就連黃月
    桂養父黃添福遺留之遺產（系爭土地）應無繼承權。詎被告
    己○○○卻領取出售黃連福遺產所得之土地價款，其受有此
    價金利益，並無法律上之原因，且致具有合法繼承權之原告
    受有損害，自應依民法第179 條不當得利之規定，返還其利
    益與原告。至於被告己○○○抗辯自幼即為連黃月桂所扶養
    ，足見雙方應有收養關係存在云云，查縱認連黃月桂有扶養
    被告己○○○之事實，此亦不足以證明雙方有收養關係存在
    。
(三)又受任人處理委任事務，應依委任人之指示，並與處理自己
    事務為同一之注意義務。其受有報酬者，應以善良管理人之
    注意為之。委任人因處理事務有過失，或因逾越權限之行為
    所生之損害，對於委任人應負賠償之責，民法第535 條、第
    544 條分別定有明文。被告丁○○受原告有償委任辦理系爭
    土地之繼承登記事宜，且又係專業之代書，本應依照善良管
    理人之注意義務，詳加查證被告己○○○有無繼承權，竟誤
    將被告己○○○列為系爭土地繼承人之一，致其得以領取系
    爭土地之買賣價款，原告因此受有損害，原告自得依上述民
    法第544 條之規定請求被告負損害賠償責任。至於被告丁○
    ○抗辯系爭辦理繼承登記之戶籍謄本係原告委託之訴外人連
    裕祥所提供，且其事務所助理所製作之繼承系統表並送經原
    告等蓋章確認，足見其處理本件繼承登記事務並無過失云云
    。惟查原告雖將本件有關之戶籍謄本提供與被告，然何人始
    有繼承權，涉及法律專業及繼承法規之問題，原告等並非熟
    稔法律之人，自無知悉之可能。被告丁○○係專業代書，專
    職替他人辦理繼承登記等事務，就相關繼承登記法令應甚為
    熟知，原告當時僅能信賴被告之專業，被告丁○○以相關文
    件係原告提供為辯，純屬卸責之詞，不足為採。
(四)本件被告己○○○之不當得利返還責任與被告丁○○債務不
    履行損害賠償債務間，係本於各別之發生原因，而對原告負
    全部給付之義務，為不真正連帶關係。倘被告二人中一人為
    給付，他被告於其給付之範圍內則同免責任，為此提起本件
    訴訟，並聲明：1.被告應給付原告102 萬5,609 元，及自起
    訴狀繕本送達翌日起至清償日止，按年息百分之5 計算之利
    息。如被告其中一人給付，另一人於給付金額範圍內免給付
    義務。2.原告願供擔保，請准宣告假執行。
二、被告則以：
(一)被告己○○○於昭和4 年出生，旋於昭和5 年出養，斯時台
    灣猶屬極端保守之農業社會，任何家庭無不依循傳統之生活
    方式同財共居，是時被告己○○○猶在襁褓，養父連宇水殊
    無可能以人乳以外之動物乳品長期哺育被告己○○○，故被
    告己○○○確係經連宇水、連黃月桂二人共同收養撫育，並
    蒙連黃月桂躬親授乳，始克成長。兩造之被繼承人連黃月桂
    之被繼承人黃添福於民國40年死亡，連黃月桂於民國82年9
    月28日去世，但兩度繼承之全體繼承人就系爭土地迄未辦理
    繼承登記。直至民國96年，被告己○○○因原告主動催告，
    方知連黃月桂竟有繼承自其父黃添福之土地權利為兩造所繼
    承，尚待辦理繼承登記，而被動配合辦理。原告若非肯認被
    告己○○○係連黃月桂養女，應無主動通知己○○○會同辦
    理系爭土地繼承登記之理，
(二)次查內政部98年5 月21日台內戶字第0980093932號復鈞院函
    說明欄所引法務部81年8 月12日法81律11986 號函略以：「
    ……收養子女應與其配偶共同為之，否則未為收養意思表示
    之配偶一方得……」等語，及同函所引當時日本民法第856
    條但書規定之意旨，均以配偶 (夫妻)未 共同收養為前提，
    而稱未收養之配偶與養子女間不發生親子關係。其假定之前
    提事實，與本件兩造就被告己○○○究竟有否經連宇水、連
    黃月桂共同收養尚有爭執之情形迥不相同。又收養關係之存
    否，應以有否收養之意思與撫養事實為判斷；與戶籍登記無
    關。是縱如內政部上開復函所示：日據時期之戶籍登記，無
    僅登記養父姓名，省略養母姓名之習慣。仍不容祇憑戶籍登
    記遽然推認收養關係之存否。
(三)復查本件之繼承登記係被繼承人連黃月桂之被繼承人黃添福
    之全體再轉繼承人委託被告丁○○辦理，並經其他全體再轉
    繼承人及本件被繼承人連黃月桂之繼承人即原告四人委託訴
    外人連裕祥分別交付全體繼承人之戶籍謄本。並因其族群浩
    繁，而經連裕祥等詳述其等全體繼承系統，被告丁○○始得
    據以製作繼承系統表送經被繼承人黃添福之全體再轉繼承人
    蓋章確認，呈奉該管地政機關審核無誤，方蒙辦理繼承登記
    。被告丁○○完全聽從原告等全體委任人之指示辦理，尚乏
    過失。且按吾國歷來之習慣或現行法律之規定，有關收養之
    成立暨其效力，本不以登記為要件；而被告丁○○復無實質
    查究之義務。況系爭收養事件當事人範圍之認定關係70年前
    台灣收養事件之習慣及同時期日本法律就收養事件之規定在
    台灣之適用，被告己○○○是否可認為併由連黃月桂收養，
    遠非被告丁○○以地政登記為專業者所能判斷。原告謂被告
    丁○○於辦理系爭土地之繼承登記有過失，應負受任人之損
    害賠償責任云云，洵非可採等語，資為抗辯。並聲明：原告
    之訴及假執行之聲請均駁回。如受不利之判決，願供擔保請
    准宣告免假執行。
三、得心證之理由：兩造於本院98年5 月7 日言詞辯論期日協議
    簡化本件之爭點為：(一)被告己○○○是否係由連宇水、連黃
    月桂共同收養，而為黃添福之再轉繼承人？(二)被告丁○○受
    委任辦理黃添福遺產之繼承登記事務，是否有過失而應對委
    任人負損害賠償責任？茲論述如下：
(一)被告己○○○是否係由連宇水、連黃月桂共同收養，而為黃
    添福之再轉繼承人？
  1.按民國19年12月26日修正之民法第1079條規定，收養子女，
    應以書面為之。但自幼撫養為子女者，不在此限。該條但書
    規定迄至74年6 月3 日始經修正刪除，是於此期間約55年，
    自幼撫養為子女者，收養關係之成立，不惟無須以書面為之
    ，亦不以戶籍登記為必要，蓋戶籍登記僅為證明方法之一種
    ，並非收養關係成立之要件（參見前司法行政部66.6.13 台
    66函參04977 函）。故有無收養關係存在，應以有無收養之
    意思為斷，兼衡以有無撫育之事實為佐，並不以戶籍登記為
    認定之依據。
  2.查被告己○○○於昭和4 年（民國18年）4 月7 日出生，旋
    於昭和5 年11月15日出養，為兩造所不爭執，並有卷附之戶
    籍登記資料可憑（參見卷30頁）。是被告己○○○出養時，
    年僅一歲半，其一再抗辯自幼由養父連宇水與其配偶連黃月
    桂共同撫養長大，為原告所不爭執，亦符合臺灣社會當時之
    一般之生活經驗。參諸連黃月桂於昭和4 年2 月10日與連宇
    水結婚，同年11月11日所育長女連氏金，於昭和5 年2 月11
    日死亡；被告己○○○旋於昭和5 年11月15日登記為連宇水
    收養，有原告提出之戶籍謄本之記載附卷可憑（參見卷30頁
    ），其並為連宇水及連黃月桂共同撫育成人，且原告及其他
    黃添福之再轉繼承人於96年間辦理本件繼承登記時，亦均承
    認被告己○○○為連黃月桂之養女而有繼承權，依上開之間
    接事實，應足推認被告己○○○係由連宇水與連黃月桂所共
    同收養並撫育，僅戶籍登記時，由連宇水單獨為登記而已。
    如謂被告己○○○當時僅由連宇水單獨收養，連黃月桂並無
    共同收養之意思，此與當時社會一般之生活經驗相悖，原告
    等連宇水、連黃月桂所生之子女，當無不知之理，焉有於辦
    理本件繼承登記時，均承認被告己○○○為被告連黃月桂之
    養女而有繼承權之理？原告事後徒以戶籍登記之記載，主張
    被告己○○○未經連黃月桂共同收養，非黃添福之再轉繼承
    人云云，尚無可採。
  3.至於內政部98年5 月21日台內戶字第0980093932號函之說明
    欄所引法務部81年8 月12日法81律11986 號函略以：「……
    收養子女應與其配偶共同為之，否則未為收養意思表示之配
    偶一方得……」等語及同函所引當時日本民法第856 條但書
    規定之意旨，均以夫妻「未共同收養」為前提，而稱未收養
    之配偶與養子女間不發生親子關係。本件被告己○○○係由
    連宇水及連黃月桂共同收養，僅戶籍登記為連宇水收養之事
    實，業如前所述，是本件尚無援引上開函文認定收養關係存
    否之餘地，並此敘明。
  4.從而原告主張被告己○○○與連黃月桂間無收養關係存在，
    就連黃月桂養父黃添福遺留之遺產（系爭土地）無繼承權，
    其領取出售黃連福遺產所得之土地價款而受有利益，並無法
    律上之原因，致原告受有損害，依民法第179 條不當得利之
    規定請求被告己○○○返還其利益云云，為無理由。
(二)被告丁○○受委任辦理黃添福遺產之繼承登記事務，是否有
    過失而應對委任人負損害賠償責任？
    被告己○○○與連黃月桂間既有收養關係存在，則其就連黃
    月桂之養父黃添福遺留之遺產（系爭土地）即有繼承權。被
    告丁○○受原告及黃添福之全體再轉繼承人委託辦理繼承登
    記，將己○○○列為繼承人之一，其處理委任事務，尚無過
    失可言。且我國民法關於收養之成立及其效力，本不以登記
    為要件；被告丁○○受委任辦理本件繼承登記，依原告提出
    之戶籍謄本等資料製作繼承系統表，經被繼承人黃添福之全
    體再轉繼承人及被繼承人黃連月桂之全體繼承人蓋章確認，
    並經該管地政機關審核無誤辦理登記，亦難謂有過失。原告
    主張被告於辦理系爭土地之繼承登記有過失，依民法第544
    條規定請求被告丁○○負損害賠償責任云云，洵非可採。
四、綜上所述，被告己○○○抗辯其係由連宇水、連黃月桂共同
    收養，故為連黃月桂之養父黃添福之再轉繼承人，及被告丁
    ○○抗辯其受委任辦理被繼承人黃添福之繼承登記，將被告
    己○○○列為繼承人，並無過失等語，為可採。原告主張被
    告己○○○係由連宇水單獨收養，與連黃月桂間無收養關係
    存在，故就連黃月桂之養父黃添福所遺之遺產無繼承權，被
    告丁○○受委任辦理黃添福遺產之繼承登記，誤將被告己○
    ○○列為繼承人，處裡委任事務有過失云云，為不可採。從
    而原告主張被告己○○○領取黃添福所遺土地出售之分配價
    金102 萬5,609 元，係無法律上之原因而利益，致原告受有
    損害，依民法179 條規定請求返還，為無理由。原告主張被
    告丁○○處理委任事務有過失，致原告受有上開土地價款為
    被告己○○○所領取之損害，依民法第544 條規定請求被告
    丁○○賠償該損害，亦無理由，均應予駁回。原告假執行之
    聲請，因訴之駁回而失所附麗，應並予駁回。
五、本件事證已臻明確，兩造其餘主張陳述及所提之證據，均毋
    庸再予審酌，附此敘明。
六、結論：原告之訴為無理由，依民事訴訟法第78條、第85條第
    1項，判決如主文。
中    華    民    國    98    年    8     月    31    日
                  民事第三庭    法  官  許月珍
以上正本係照原本作成
如對本判決上訴，須於判決送達後20日內向本院提出上訴狀
中    華    民    國    98    年    8     月    31    日
                            書記官  劉鴻傑


司法院資訊處製作；財團法人民間司法改革基金會備份。
